臺灣桃園地方法院民事判決　　　　　　　93年度訴字第1454號
原　　　告　行政院農業委員會林務局新竹林區管理處
法定代理人　乙○○
訴訟代理人　甲○○
　　　　　　辛○○
被　　　告　庚○○
　　　　　　丁○○
　　　　　　丙○○
　　　　　　戊○○
　　　　　　己○○
上列當事人間請求拆屋還地事件，本院於94年6 月6 日言詞辯論
終結，判決如下：
    主      文
被告應將坐落桃園縣觀音鄉○○段塘尾小段297 地號內如附圖二
編號Ａ鐵皮屋（面積176.26平方公尺）、編號Ｂ、Ｃ、Ｄ磚造房
屋（面積181.13平方公尺）拆除，並將上開土地及如附圖編號Ｃ
水池（面積3396.25 平方公尺）所在之同小段316 地號土地返還
原告。
訴訟費用由被告連帶負擔。
本判決於原告提出新臺幣壹佰萬壹仟元為被告供擔保後，得假執
行。但被告如以新臺幣參佰萬貳仟玖佰壹拾貳元為原告預供擔保
，得免為假執行。
    事實及理由
甲、程序方面：
一、按國有林由中央主管機關劃分林區管理經營之，森林法第12
    條第1 項前段定有明文。次按，國有財產撥給各地國家機關
    使用按國有財產撥給各地國家機關使用者，名義上雖仍為國
    有，實際上即為使用機關行使所有人之權利，故國家機關得
    代國家主張所有權人之權利，最高法院51年台上字第2680號
    判例可資參照。查本件原告為行政院農業委員會之所屬機構
    ，並非內部單位，具有相當獨立性，有行政院農業委員會林
    務局組織圖，及各林區管理處暫行組織規程可稽，揆之前開
    說明，原告就其直接管領之林地，依物上請求權提起本訴，
    非無當事人能力，應先敘明。
二、按訴狀送達後，原告不得將原訴變更或追加他訴，但請求之
    基礎事實同一者，或該訴訟標的對於數人必須合一確定時，
    追加其原非當事人之人為當事人者，民事訴訟法第255 條第
    1 項第2 款、第5 款定有明文。本件被告己○○與原告原起
    訴之被告庚○○、丁○○、丙○○、戊○○，均為訴外人陳
    庭候之繼承人，此有戶籍謄本在卷可憑，原告以陳庭候無權
    占用系爭土地訴請被告等繼承人拆屋還地，是本件訴訟標的
    對於渠等數人必須合一確定，原告追加被告己○○為當事人
    ，應予准許。又原起訴聲明被告應將坐落桃園縣觀音鄉○○
    段塘尾小段297 地號土地上鐵皮屋面積193 平方公尺、磚造
    房屋及敷地設施面積275 平方公尺及同小段316 地號內水池
    面積2,578 平方公尺拆除回復原狀及將土地返還原告，嗣經
    本院現場履勘，及被告申請地上權時效取得乙案請求桃園縣
    中壢地政事務所測量前揭地上物及水池占用面積後，變更聲
    明為被告應將系爭297 地號土地內如附圖編號Ａ鐵皮屋面積
    176.26平方公尺、編號Ｂ、Ｃ、Ｄ磚造房屋面積181.13平方
    公尺拆除，並將上開土地及如編號Ｃ水池面積3396.25 平方
    公尺所在之316 地號土地返還原告，前後聲明雖有不同，惟
    兩者請求之基礎事實相同，程序上並無不當，應予准許。
三、本件被告庚○○、丁○○、戊○○、己○○等人未於最後言
    詞辯論期日到場，核無民事訴訟法第386 條各款所列情形，
    爰依原告聲請，由其一造辯論而為判決。
乙、實體方面：
一、原告起訴主張：緣坐落桃園縣觀音鄉○○段塘尾小段297 、
    316 地號土地為國土保安用地（下稱系爭土地），於79年5
    月8 日登記為中華民國所有，並由行政院農業委員會林務局
    管理。被告庚○○、丁○○、丙○○、戊○○、己○○為系
    爭土地原占用人陳庭候之繼承人，主張陳庭候繼受前手符光
    貴已時效取得系爭土地之地上權，因而繼續占用管領系爭土
    地上鐵皮屋、磚造房屋、水池等設施，而拒絕交還系爭土地
    。爰依民法第767 條前段規定提起本訴，聲明求為判決：(一)
    被告應將系爭297 地號土地內如附圖編號Ａ鐵皮屋面積176.
    26平方公尺、編號Ｂ、Ｃ、Ｄ磚造房屋面積181.13平方公尺
    拆除，並將前開土地及將如編號Ｃ水池面積3396.25 平方公
    尺所在之316 地號土地返還原告。(二)訴訟費用由被告連帶負
    擔。(三)願供擔保，請准宣告假執行。
二、被告則以：系爭土地雖於79年間經林務局辦理登記為國有，
    但早在51年間訴外人符光貴即於現場興建房舍使用系爭土地
    ，後又陸續搭蓋鐵皮建物及挖掘水池使用，嗣渠等被繼承人
    陳庭候於82年3 月28日向符光貴承購土地上之房舍及水池，
    繼受使用系爭土地已超過20年。按系爭土地非屬不得私有及
    供公用之土地，依民法第772 條準用第769 條之規定，被告
    之被繼承人陳庭候應已時效取得地上權登記請求權，被告並
    於93年12月10日向桃園縣中壢地政事務所申請地上權時效取
    得登記在案。又申請時效取得地上權登記，僅能就民法所定
    取得時效的相關要件予以詮釋與具體化，「時效取得地上權
    登記審查要點」第3 點所定不得申請時效取得地上權登記之
    各款規定，均為法律所無之限制，自不得作為阻礙地上權時
    效取得之原因，被告等既繼承陳庭候時效取得地上權之請求
    權，渠等即非屬無權占有系爭土地，因而聲明：(一)原告之訴
    及其假執行之聲請均駁回。(二)如受不利之判決，願供擔保免
    為假執行。
三、系爭土地於79年5 月18日登記為中華民國所有，89年8 月1
    日經桃園縣政府以89府地用字第149178號非都市土地使用分
    區調整公告，同年12月6 日編定為森林區、國土保安用地，
    有系爭土地登記謄本在卷可按。又系爭土地上現有門牌編號
    桃園縣觀音鄉大潭村1 鄰2 號之鐵皮屋（如附圖編號Ａ）、
    磚造平房（如附圖編號Ｂ）、豬舍（如附圖編號Ｃ、Ｄ）、
    水池（如附圖編號Ｅ）等設施，現為被告等人所管領乙節，
    為兩造所不爭執，亦有現場照片、桃園縣中壢地政事務所他
    項權利位置圖在卷可憑，復經本院現場履勘屬實，製有履勘
    筆錄可稽。
四、按所有權人對於無權占有者，得請求返還之，民法第767 條
    前段定有明文。本件被告固辯稱：渠之被繼承人陳庭候繼受
    訴外人符光貴於51年間起在系爭土地建屋使用之權利，迄至
    79年5 月18日登記為中華民國所有之時已超過20年，訴外人
    符光貴及渠等被繼承人陳庭候已時效取得系爭土地之地上權
    云云，並提出符光貴於台灣桃園地方法院檢察署檢察官88年
    度偵字第12451 號被訴竊佔案之不起訴處分書、讓渡書、申
    請時效取得地上權登記資料等為證。惟查：(一)系爭土地為林
    地，在登記為中華民國所有前，依最高法院86年度台上字第
    3757號裁判要旨「所有權依法應登記而未登記之不動產被他
    人占用者，其除去請求權及回復請求權固應適用民法第125
    條關於消滅時效之規定。惟所有權依法免予登記之不動產被
    他人占用者，為保護所有人之權益，免受侵奪，其除去請求
    權及回復請求權，應認無民法第125 條消滅時效規定之適用
    。又按林業用地依森林法第6 條、同法施行細則第4 條、第
    5 條及土地法第2 條第1 項第3、4類、第41條規定，應免予
    編號登記，倘系爭土地為林業用地，其所有權依法免予登記
    ，揆諸首揭說明，系爭土地為被上訴人占用，無民法第125
    條消滅時效規定之適用。」，原告自得本於系爭林地管理者
    ，依民法第767 條前段規定訴請被告拆除地上物並返還系爭
    土地。(二)又依民法第772 條準用第769 條及第770 條之規定
    ，亦僅得請求登記為地上權人而已，並非即取得地上權，在
    其未依法登記為地上權人之前，自不能本於地上權之法律關
    係，向土地所有人有所主張而認其非無權占有，最高法院89
    年度台上字第1370號著有裁判可稽。是以，被告所辯被繼承
    人陳庭候之前手符光貴係以行使地上權之意思而占有系爭土
    地並逾20年之情節縱為信實，亦不得據以對抗系爭土地之所
    有權人。(三)再者，森林以國有為原則，森林所有權及所有權
    以外之森林權利，除依法登記為公有或私有者外，概屬國有
    ，森林法第3 條及該法施行細則第2 條定有明文，未依法登
    記為公有或私有之林地，既概屬國有，則不論國家已否辦理
    登記，均不適用關於取得時效之規定，俾達國土保安長遠利
    益之目標，並符保育森林資源，發揮森林公益及經濟效用之
    立法意旨，自無民法第769 條、第770 條取得時效規定之適
    用，最高法院89年度台上字第949 號判例意旨闡明綦詳。故
    被告縱能證明渠等被繼承人陳庭侯繼受訴外人符光貴以時效
    取得地上權之主觀意思為占有，被告仍無法取得國土保安用
    地之系爭土地地上權，可謂彰彰甚明。何況依被告所陳訴外
    人符光貴係因部隊長官同意借用而在系爭土地上興建房屋、
    挖掘水池，其占有之始既係基於使用借貸之意思而占用，其
    後是否變為以地上權之意思占有而得主張時效取得地上權登
    記之請求權，被告就此之舉證尚有不足，自無從為被告等有
    利之認定。
五、綜上所陳，原告為系爭土地所有權管理機關行政院農業委員
    會所屬機構，而被告等無合法之占有權源，則原告本於民法
    所有物返還請求權之法律關係，訴請被告拆除如附圖所示鐵
    皮屋、磚造房屋，並交還系爭土地，洵屬正當，應予准許。
六、兩造均陳明願供擔保，請准宣告假執行或免為假執行，經核
    無不合，是併酌定相當擔保金額准許之。
七、據上論結，本件原告之訴為有理由，依民事訴訟法第385 條
    第1 項前段、第85條第2 項、第390 條第2 項、第392 條第
    2 項，判決如主文。
中　　華　　民　　國　　94　　年　　6 　　月　　20　　日
                          民事第三庭  法　    官  劉雪惠
以上正本係照原本作成
如對本判決上訴，須於判決送達後20日內向本院提出上訴狀
中　　華　　民　　國　　94　　年　　6 　　月　　20　　日
                          　　　　　　書  記  官　曾建中
